【裁判字號】    97,交上易,136
【裁判日期】    970805
【裁判案由】    過失傷害
【裁判全文】
臺灣高等法院刑事判決               97年度交上易字第136號
上  訴  人  臺灣基隆地方法院檢察署檢察官
被      告  丙○○
上列上訴人因被告過失傷害案件，不服臺灣基隆地方法院96年度
交易字第16號，中華民國97年3月20日第一審判決（起訴案號：
臺灣基隆地方法院檢察署95年度偵字第5019號），提起上訴，本
院判決如下：
    主  文
上訴駁回。
    理  由
一、公訴意旨略以：被告丙○○於民國（下同）95年4月29日下
    午，駕駛車牌號碼JX-0581號自用小客車，從基隆住處出發
    往金山方向行駛臺二線，欲至臺北縣金山鄉之「洋豆子咖啡
    廳」，迨同日下午4時15分許，駕車行至距洋豆子咖啡廳約
    有100公尺處前外側車道時，發現咖啡廳前已有多人排隊等
    候，且附近無法找到停車位，乃臨時打消至咖啡廳消費之念
    頭而欲折返基隆。被告於是駕車續於外側車道前進，行至臺
    北縣金山鄉臺二線36.4公里處前，突見道路中央分隔島處有
    可以迴轉之標誌及缺口，其原應注意汽車迴車前，應暫停並
    顯示左轉燈光或手勢，看清無來往車輛，始得迴轉；而依當
    時天候晴、日間光線充足、路面無缺陷、無障礙物、視線良
    好等情況，並無不能注意情形，竟疏未注意減速暫停，並看
    清有無來往車輛，即貿然從外側車道直接向左橫切進入分隔
    島路口迴轉處，此時適有由告訴人甲○○所騎乘之210-AAG
    號大型重型機車，於行駛至洋豆子咖啡廳前70公尺處時，因
    見該咖啡廳前馬路邊，有許多人站於路旁，前方車輛均從外
    側車道往內側車道迴避行駛，告訴人跟著將騎乘之大型重型
    機車向左往內側車道行駛至分隔島前路口處時，亦因疏未注
    意車前狀況，致所騎乘之大型重型機車車頭與被告所駕駛自
    小客車左方車身發生碰撞，告訴人機車車身並與被告自小客
    車車身發生刮擦，而被被告自小客車順勢帶往左方分隔島路
    口處後停止。告訴人因受碰撞倒地，受有頭部挫傷合併右嘴
    角撕裂傷2×0.2公分、右下肢挫傷合併擦傷、背部挫傷等傷
    害，因認被告所為涉犯刑法第284條第1項前段過失傷害罪嫌
    云云。
二、按犯罪事實應依證據認定之，無證據不得認定其犯罪事實；
    不能證明被告犯罪者，應諭知無罪之判決，刑事訴訟法第15
    4條第2項、第301條第1項分別定有明文。復按告訴人之告訴
    ，係以使被告受刑事訴追為目的，是其陳述是否與事實相符
    ，仍應調查其他證據以資審認；又事實之認定，應憑證據，
    如未能發現相當證據，或證據不足以證明，自不能以推測或
    擬制之方法，為裁判基礎；且認定不利於被告之事實須依積
    極證據，苟積極證據不足為不利於被告事實之認定時，即應
    為有利於被告之認定；另認定犯罪事實所憑之證據，雖不以
    直接證據為限，間接證據亦包括在內，然而無論直接證據或
    間接證據，其為訴訟上之證明，須於通常一般之人均不致有
    所懷疑，而得確信其為真實之程度者，始得據為有罪之認定
    ，倘其證明尚未達到此一程度，而有合理之懷疑存在，無從
    使事實審法院得為有罪之確信時，即應由法院為諭知被告無
    罪之判決，最高法院52年台上字第1300號、40年台上字第86
    號、30年上字第816號、76年台上字第4986 號分別著有判例
    可資參照。又按「汽車（包括機器腳踏車）在同一車道行駛
    時，除擬超越前車外，後車與前車之間應保持隨時可以煞停
    之距離。．．．汽車行駛時，駕駛人應注意車前狀況及兩車
    併行之間隔，並隨時採取必要之安全措施。」、「機器腳踏
    車（包括重型機器腳踏車即普通重型機器腳踏車、大型重型
    機器腳踏車及輕型機器腳踏車）行駛之車道，應依標誌或標
    線之規定行駛；無標誌或標線者，依下列規定行駛：一在未
    劃分快慢車道之道路，得在最外側二車道行駛；單行道得在
    最左、右側車道行駛。二在已劃分快慢車道之道路，雙向道
    路得在最外側快車道及慢車道行駛；單行道道路得在慢車道
    及與慢車道相鄰之快車道行駛。．．．四由同向二車道進入
    一車道，應讓直行車道之車輛先行．無直行車道者，外車道
    之車輛應讓內車道之車輛先行。但在交通壅塞時，內、外車
    道車輛應互為禮讓，逐車交互輪流行駛，並保持安全距離及
    間隔。．．．」道路交通安全規則第94條第1項、第3項及第
    99條第1項分別定有明文。
三、公訴人認被告丙○○涉有過失傷害罪嫌，無非以告訴人甲○
    ○之指述及臺灣省臺北縣區車輛行車事故鑑定委員會鑑定報
    告、臺灣省車輛行車事故覆議鑑定委員會研議結論、告訴人
    之診斷證明書、現場照片及道路交通事故調查報告表等書證
    為論據。訊據被告對其駕駛自小客車於上開時、地停車等待
    迴轉時，與告訴人騎乘之大型重型機車發生碰撞乙節固不否
    認，惟矢口否認有何過失情事，並辯稱：伊所駕駛之自小客
    車於行經肇事路口前，早已由外側慢車道駛入內側車道，並
    沿著內側車道直線行進至中央分隔島缺口處完成左轉而橫停
    於該路口以等待迴轉，嗣告訴人騎乘之大型重型機車突自後
    方撞擊伊停等迴轉之自小客車左後車門，致其自小客車車門
    凹陷、車窗玻璃破碎，伊對於本件車禍之發生並無過失等語
    。經查：
  (一)告訴人於警詢及偵訊時指訴：我騎乘大型重型機車行經事故
    現場前，因路旁站有一大群人占用了外側車道，我遂往左閃
    而行駛於內側車道，行進間忽有一部白色小客車由外側車道
    直接往左迴轉，我因閃避不及而撞上等語，並參酌卷附之道
    路交通事故現場圖及現場照片，被告駕駛之自小客車於肇事
    後，車身係橫向停止於分隔島缺口處中央，車身左側後車門
    受到由後往前之側面撞擊力量導致車門凹陷、左側後車窗玻
    璃破裂及左側前車門有擦痕車輛之受損情形，而告訴人騎乘
    之大型重型機車則係直立、平行緊靠於小客車左側車身，機
    車車頭白色飾版因碰撞而掉落之碎片則散落於兩車停止位置
    左側地面等情觀之，可知被告與告訴人於肇事前，均係沿臺
    北縣金山鄉臺二線由金山往石門方向行進，嗣被告行駛至同
    路段36.5公里處之中央分隔島缺口路段迴轉之際，遭告訴人
    騎乘之大型重型機車由後方撞擊，是本案爭點在於，被告究
    係直接自外側車道向左跨越內外車道至路口迴轉，抑或係由
    內側車道直行至該路口停等迴轉？
  (二)依證人即到場處理之警員黃正雄所繪製之道路事故現場圖所
    示，在被告所駕駛之自小客車停止處左後方1公尺位置，雖
    有落土堆一處，然據證人黃正雄於偵查中之結證：我只是依
    據現場狀況，現場確實有一處落土，一般車子撞擊後，車子
    底盤有黏的落土就會掉下來，我到現場時，確實有一處落土
    ，我就據實製作，但被告一直堅持不是她的。因為被告一直
    堅持，我們有趴下來到被告車子底盤查看，底盤沒有泥土附
    著的現象，車輪也沒有。當時看到被告車子時，被告車子很
    乾淨等語（詳偵查卷第52-53頁）。是證人黃正雄於現場所
    見之落土堆一處究否係自被告所駕駛之自小客車車身因受撞
    擊而掉落已非無疑，況就該落土堆之位置係在被告所駕駛之
    自小客車停止處左後方1公尺處，顯與兩車撞擊之位置即機
    車車頭側撞小客車左後車門不符，足認該落土堆應非自被告
    所駕駛之自小客車因受撞擊所掉落，自不得據該落土堆進而
    推論該處即為兩車碰撞之地點。
  (三)再就道路交通事故現場圖觀之，本案肇事地點即中央分隔島
    缺口處之內側車道路段之寬度為5公尺（車道本身寬3.5公尺
    ，分向島缺口處寬度1.5 公尺），肇事後被告駕駛之自小客
    車車身係橫向停止於距該車道左側中央分向島末端約3 公尺
    之缺口位置，且前半截車身已駛入對向內側車道，又被告所
    駕駛之自小客車係裕隆日產汽車公司出產之MARCH 汽車，車
    身甚短，所需之迴轉半徑僅4.6 公尺（詳上開行車事故鑑定
    委員會96年3月15日北縣鑑字第0955130909 號函參照），並
    參酌證人黃正雄於偵查中結證：被告車子跟分隔島之距離，
    是我以照片上分隔島黃色弧型分向線為基準，測量機車後輪
    距離，有2.7公尺。因被告車子是小型MARCH，軸距不大。有
    可能從內側車道轉成90度角等語（詳偵查卷第53頁）。足認
    被告確有可能自內側車道轉迴轉。
  (四)臺灣省臺北縣區車輛行車事故鑑定委員會鑑定及臺灣省車輛
    事故覆議鑑定委員會之覆議，均係以證人黃正雄於現場所繪
    製之落土堆位置，推論該處為兩車碰撞地點，並以自小客車
    橫停於路口之位置型態及其所需之迴轉半徑，認小客車無法
    自內側車道轉彎至該撞擊點，進而推論被告係違規由外側車
    道直接迴轉，認定被告為本件肇事主因，然上開鑑定機關既
    疏未考量上述各情，率認「被告違規由外側車道直接迴轉」
    做為本件肇事主因，顯與事實及經驗法則有違，自不得作為
    對被告不利之認定。
  (五)上開臺灣省臺北縣區車輛行車事故鑑定委員會鑑定及臺灣省
    車輛事故覆議鑑定委員會之覆議，既有瑕疵，本院乃依職權
    囑託中央警察大學就本件事故進行模擬鑑定肇事原因，據中
    央警察大學以肇事重建後研判分析：「1.碰撞前車輛運行軌
    跡之推論：可確認甲（告訴人騎乘之大型重型機車）、乙（
    被告駕駛之自小客車）兩車之行駛方向與路徑，均為同方向
    之行徑。由甲機車與乙自小客車橫停之終止位置，係於甲乙
    兩車行車方向台二線36.4K 路段之道路中心分向島缺口處，
    亦可確認甲機車為直行行駛之方向與乙自小客車係迴轉中之
    行徑。2.碰撞地點與過程之推定：．．．依據甲車騎士甲○
    ○、乙車駕駛丙○○於警詢敘述之內容，應可確定，甲乙兩
    車均由台北縣金山鄉台二線36.4K 路段，由金山往石門方向
    行之行徑，之後乙車於該路段分向島缺口處前迴轉時，甲車
    由後方碰撞乙車之事故。．．．依事故現場照片、兩車車損
    情形，由兩車係同向之行徑，兩車碰撞前之相關位置，係乙
    自小客車在前，甲機車在乙車之左後方位，於乙車欲於中央
    分向島缺口處車身呈向左偏斜迴轉時，後方之甲車前輪與車
    頭直接碰撞乙車之左後車門黑色痕跡處，乙車左側車門受到
    由後往前之擦撞力量，產生左側車門受到由後往前之擦撞凹
    陷痕，由此研判，兩車碰撞位置應係在兩車行向之內側車道
    內側，並靠近中央分向島缺口處．約兩車終止位置之乙車車
    尾端方位。」、「由於兩車碰撞時，係甲機車車頭與前輪部
    位與乙車之左後車門處接觸碰撞，如碎片散落處，而事故現
    場之落土跡證，係位內側車道乙車終止位置橫向後方1 公尺
    處，其位置與兩車碰撞型態之位置不符，且亦為乙車駕駛所
    否認，因此可確認其碰撞點應係於兩車終止位置之左後方內
    側車道之白色碎片散落處，而非內側車道乙車終止位置橫向
    後方之1公尺處。」，據上所述，該校就兩車之碰撞地點之
    研判核與證人黃正雄於偵查中所證：據現場狀況，沒有辦法
    研判撞擊位置，有很多種可能，但是如果以二車的散落物位
    罝來判斷，散落物都集中在二車停止的位置，所以如果以二
    車的散落物來看，二車的撞擊位置有可能是在他們二車的停
    車位置等語（詳偵查卷第53頁），不謀而合；且與證人簡坤
    勝於偵查中證稱：我是第一個到場之警員。在分隔島看到一
    部機車撞到一部白色汽車。我先詢問機車騎士意識是否清楚
    ，他回答可以，我再問雙方肇事現場有無移動過，他們都說
    沒有，我問機車騎士為何騎到快車道，他說對不起，我不應
    該騎到快車道等語（見偵查卷第51頁）相合。是該校之現場
    重建最終之鑑定結果認定：「一甲機車騎士甲○○騎乘210-
    AA G大型重型機車，由台北縣金山鄉台二線36.4K路段，由
    金山往石門方向行駛，遇前方乙車JX-5081號自小客車，於
    內側車道迴轉時，甲車騎士未注意其車前行車狀況，並與前
    車保持安全距離，於靠近道路中心分向島缺口處南往北方向
    之內側車道左側方位，甲機車之前輪與車頭部位，直接碰撞
    乙車車身左側後車門與前門處，導致乙車車身左側前、後車
    門嚴重凹陷，左側後車門車窗玻璃破碎掉落，甲機車遂於中
    心分向島缺口處橫停，向右緊貼於乙車之左側車身旁，甲機
    車騎士受傷之事故，為肇事原因。二乙車駕駛丙○○駕駛
    JX-508 1自小客車，由台北縣金山鄉台二線36. 4K路段，由
    金山往石門方向行駛，於內側車道迴轉時，被後方之甲機車
    碰撞，無肇事因素。」有該校97年1月8日校鑑科字第
    0960004969號鑑定書在卷可稽。
  (六)綜上所述，本件肇事地點既係在上開路段內側車道左側靠近
    中央分向島缺口處，堪認本件肇事之原因，應係被告所駕駛
    之自小客車行駛於內側車道，於駛至分向島缺口處，車身橫
    向停止於該缺口處等待迴轉之際，遭告訴人所騎乘之大型重
    型機車自後方撞擊所致，應堪認定。
  (七)據告訴人於警、偵訊之陳述，其於肇事前係以時速約40公里
    速度，騎乘大型重型機車自上開路段自外側車道駛入內側車
    道，行經前開分向島缺口處時，天氣、道路、視線均良好，
    惟見到被告之車輛時已閃避不及等情，再參酌道路交通事
    故調查報告表，肇事路段係省道、直路、劃有車道線、未繪
    設快慢車道分隔線、有寬式中央分向島、當時天候晴、日間
    自然光線、柏油路面、路面乾燥、無缺陷、無障礙物、視距
    良好等情，則依當時情形，與被告行駛同一車道之後方車輛
    ，若確實已注意車前狀況並保持前、後車安全距離，減速行
    駛，當應可正確判斷，前方被告所駕駛之自小客車正停等於
    分向島缺口處等待迴轉中，惟告訴人應注意、能注意，竟疏
    未注意車前狀況，並保持隨時可以煞停之距離，並採取必要
    之安全措施，致其所騎乘之大型重型機車行經該路段，於發
    現被告所駕駛之自小客車在路口等待迴轉時，已因煞避不及
    而自後側撞擊被告所駕駛之自小客車，告訴人違反道路交通
    安全規則第94條第1項、第3項之規定甚明，是本件之肇事原
    因應係告訴人騎乘大型重型機車未注意車前狀況，自後方撞
    擊被告所駕駛用小客車所致，告訴人應自負本件肇事之責。
四、檢察官上訴略以：中央警察大學對被告有利之鑑定意見並未
    就被告究係何時駛入內側車道，已行駛多少距離，內側車道
    迴轉半徑是否足以達與行車方向呈垂直狀態等關鍵點為說明
    ，僅以雙方車輛碰撞處在內側車道，即認被告無過失，顯非
    妥適云云。告訴人再補稱：員警黃正雄所證，被告車子是小
    型MARCH，軸距不大，有可能從內側車道轉成90度角等語，
    未經實測，顯屬臆測之詞，而現場圖所示落土地點恰於被告
    車輛左側車輪軌跡上，即為碰撞地點，若非被告車輛所落下
    ，員警自無將之繪於現場圖之必要，就該落土警方究有無採
    證或將檢查結果攝影存證。不服中央警察大學之鑑定，請求
    另送其他大學鑑定。且被告縱算在內車道迴車，其迴轉前未
    在內車道暫停，看清20公尺以內（按告訴人之時速40公里）
    確無往來車輛亦有過失。況被告與告訴人原不在同一車道，
    故告訴人並無未保持安全距離、疏未注意車前狀況之過失，
    並舉現場目擊證人乙○○為證。惟查：
  (一)本件車禍發生時，員警黃正雄依現場狀況，將落土繪於現場
    圖內，惟被告一直堅持落土非伊車輛所有，故黃正雄當時有
    趴下檢查被告車子底盤及車輪，均無泥土附著現象等情，業
    據證人黃正雄於偵查中證述明確。而底盤落土均未採證及攝
    影，亦有台北縣政府警察局金山分局97年6月10日北縣警金
    刑字第0970012501號函附卷可稽（見本院卷第33頁），且證
    人簡坤勝於偵查中已證稱，渠到場時雙方當事人均稱現場未
    移動，顯見現場照片所示即為撞擊當時之狀況，該處與落土
    堆尚有一公尺之距離，是無從證明該堆落土與本件車禍有關
    。告訴人稱落土處即為渠與被告發生撞擊處，尚非可採。
  (二)告訴人所舉證人乙○○於本院審理時證稱：我與告訴人均係
    騎乘重機車之人，我騎1000C.C.，告訴人騎1300C.C，我是
    在網路上逛碰巧看到，因為上面有貼照片，而我剛好有看到
    案發當時的情形，所以就和告訴人聯繫，我和告訴人完全不
    認識。當時我看到有一台NISSAN的車子要迴轉，但沒有打方
    向燈，車子當時不會很多，速度是正常速度行駛，我看到的
    時候，被告是在外車道，要往內車道缺口切進去，被害人是
    騎在內側車道。發生車禍時，被害人撞到左側左後車門，被
    撞擊的點是在內側車道的地方，發生車禍前10幾分鐘我就在
    那裡拍風景，我當時在店門口，我有看到撞擊，撞擊以後，
    機車騎士倒在地上，兩部車黏在一起，我就過去幫忙指揮交
    通，我看到的時侯，被告車子沒有打方向燈，正要過去，
    車頭還沒有過安全島，2-3秒間兩部車才撞上，被告車子是
    在行駛中。從後面過來的車子，除了是MARCH以外，旁邊沒
    有其他車子讓告訴人不能閃躲。我在店門口看到汽車是從外
    側到內側，而摩托車是從內側直走等語（見本院審判筆錄第
    4-6頁）。是依證人乙○○所證，被告迴轉時約2-3秒，始生
    碰撞，當時從後面過來的車子，除了是MARCH以外，旁邊沒
    有其他車子讓告訴人不能閃躲等語。而告訴人自承渠當時時
    速為40公里，被告應看清20公尺以內（按告訴人之時速40公
    里）確無往來車輛始得迴轉。則依告訴人所自承之40公里時
    速換算結果，其每秒所得行駛之距離為11公尺，2-3秒所得
    行駛之距離應為22-33公尺，顯見告訴人於被告迴轉時，距
    被告車輛有2、30公尺之遙，已合於告訴人之要求，且當時
    除被告所駕車輛外，無其他輛妨礙告訴人閃躲，告訴人自無
    不能或不及閃躲之事由。再證人乙○○已證稱，渠看到汽車
    是從外側到內側，而摩托車是從內側直走等語，核與證人黃
    正雄所證，被告所駕車輛較小，有可能自內側車道直接迴轉
    等情相符，是告訴人所指黃正雄之推測無據，被告係自外側
    車道直接左轉云云，自無可採。再依肇事後二車相臨緊貼靠
    一起之位置、自小客車近呈90度橫停於路口，及自小客車受
    損部位係由左後車門沿至左前車門之情形，可認二車係在自
    小客車迴車至路口甫停之際肇事，而該臺灣省車輛行車事故
    覆議委員會亦同此認定（見偵查卷第68頁、原審卷第65 頁
    ），顯見告訴人於被告左轉甫完成後，撞上被告之車輛，碰
    撞發生時被告既已完成左轉在路口待迴轉，縱左轉當時未打
    方向燈，亦與本件車禍之發生無因果關係。參以依前所述，
    被告迴轉時，告訴人之機車距其有2、30公尺之遙，被告已
    盡相當之注意義務，自無過失可言。
  (三)末按鑑定人之鑑定僅係供事實審法院判斷、認定事實之證據
    資料之一端，鑑定人所為之鑑定意見於法並不能拘束法院之
    認定，法院所認定事實，固非不得參考鑑定人所為之鑑定意
    見，然實則法院係本於其調查相關之證據資料所得之確切心
    證，而為判斷。本件車禍經臺灣省臺北縣區車輛行車事故鑑
    定委員會鑑定後，認被告自外側車道迴轉，為肇事主因，告
    訴人未注意車前狀況為肇事次因（見偵查卷第37頁）；臺灣
    省車輛行車事故覆議委員會鑑定認定：被告之自小客車係由
    外側車道迴車，非由內側車道迴車。二車係在自小客車迴車
    至路口甫停之際肇事（見偵查卷第68頁、原審卷第65頁）；
    經中央警察大學鑑定，被告無肇事因素等，均僅係本院認定
    事實之參考，不能拘束本院之認定。惟依前所述，本院依證
    人之證述、現場之跡證得出被告無過失之結果，事證已明，
    檢察官上訴謂警察大學之鑑定有諸多關鍵點未說明，告訴人
    請再送其他單位鑑定均無必要，附此敘明。
五、從而，原審認本案無任何證據顯示被告當時係逕自外側車道
    直接切入迴轉路口，復無其他積極證據，足資證明被告確實
    有過失傷害之犯行，自屬不能證明被告犯罪，揆諸前揭規定
    ，為被告無罪判決之諭知。經核尚無不當，檢察官上訴認警
    察大學之鑑定報告不可採云云，為無理由，應予駁回。
本案經檢察官邱美育到庭執行職務。
中    華    民    國    97    年    8     月    5     日
                  刑事第十六庭審判長法  官  溫耀源
                                    法  官  許增男
                                    法  官  王敏慧
以上正本證明與原本無異。
不得上訴。
                                    書記官  丁淑蘭
中    華    民    國    97    年    8     月    5     日


司法院資訊處製作；財團法人民間司法改革基金會備份。
